臺灣高等法院刑事判決　　　　　　　　 94年度上易字第524號
上　訴　人　台灣板橋地方法院檢察署檢察官
被　　　告　乙○○
　　　　　　丙○○
前列二人共同
選任辯護人　詹文凱　律師
上列上訴人因被告傷害案件，不服臺灣板橋地方法院93年度簡上
字第426號，中華民國94年1月11日第二審判決（聲請簡易判決處
刑案號：臺灣板橋地方法院檢察署93年度偵續字第53號），提起
上訴，本院判決如下：
    主  文
上訴駁回。
    理  由
一、本件聲請簡易判決意旨略以：被告乙○○、丙○○係夫妻與
    同為夫妻之告訴人甲○○、王秀玉分別為臺北縣三重市○○
    里○○街二八巷四號三樓及四樓住戶，於民國九十一年十一
    月二十八日晚上二十一時三十分許，被告乙○○、丙○○在
    前開住址三樓門口處，因房屋漏水問題與甲○○、王秀玉發
    生爭執，被告二人竟共同基於傷害人身體之犯意，徒手毆打
    告訴人甲○○，致告訴人甲○○受有右臂挫傷（十五乘三公
    分）、左臂挫傷（十五乘三公分）、右大腿挫傷（十乘五公
    分）、左掌瘀傷（一乘一公分）、背部挫傷（四十乘二公分
    ）、左掌背側紅腫（五乘二公分）之傷害，因認被告二人涉
    犯刑法第二百七十七條第一項之傷害罪嫌云云。
二、按犯罪事實應依證據認定之，無證據不得認定犯罪事實；又
    不能證明被告犯罪者，應諭知無罪之判決，刑事訴訟法第一
    百五十四條第二項、第三百零一條第一項分別定有明文。又
    犯罪事實之認定，應憑真實之證據，倘證據是否真實尚欠明
    確，自難以擬制推測之方式，為其判斷之基礎；而認定犯罪
    事實之證據係指足以認定被告確有犯罪行為之積極證據而言
    ，該項證據自須適合於被告犯罪事實之認定，始得採為斷罪
    之資料，最高法院五十三年臺上字第六五六號、二十九年上
    字第三一０五號著有判例。且刑事訴訟上證明之資料，無論
    為直接或間接證據，均須達於通常一般之人均不致有所懷疑
    ，而得確信其為真實之程度，始得據為有罪之認定，若其關
    於被告是否犯罪之證明未能達此程度，而有合理懷疑之存在
    ，致使無從形成有罪之確信，根據「罪證有疑，利於被告」
    之證據法則，即不得遽為不利被告之認定，亦有最高法院七
    十六年臺上字第四九八六號判例可稽。其以情況證據（即間
    接證據）斷罪時，尤須基於該證據在直接關係上所可證明之
    他項情況事實，本乎推理作用足以確證被告有罪，方為合法
    ，不得徒憑主觀上之推想，將一般經驗有利被告之其他合理
    情況逕予排除，此觀諸最高法院三十二上字第六七號判例意
    旨亦甚彰明。且告訴人之告訴，係以使被告受刑事追訴為目
    的，是其陳述是否與事實相符，仍應調查其他證據以資審認
    ，最高法院五十二年臺上字第一三００號判例明揭此旨。
三、公訴人認被告乙○○、丙○○涉有上開傷害犯嫌，無非以右
    揭事實，業據告訴人甲○○指訴歷歷，核與證人王秀玉於本
    署之證述情節相符，復有經據報到現場處理之三重分局光明
    派出所警員即證人鍾延亮之證述，及有臺北縣政府警察局三
    重分局光明派出所九十一年十一月二十八日工作紀錄、驗傷
    診斷書乙紙，及證人即里長莊文英非在場證人，其證詞尚不
    足採信等為其論據。惟訊據被告乙○○、丙○○均堅詞否認
    涉有右揭傷害犯行，被告乙○○辯稱：當晚大概是十點十分
    回到家，我看到通道有水，然後我打電話給里長，因為自從
    我漏水情形，告訴人就沒有處理過，找里長是要見證我受侵
    害的情形。九點半當時我不在場，我還沒有回到家，里長到
    我家大概是十點二十分，當時有看到甲○○剛回來，然後就
    帶著里長跟二位巡守員到我家，我引導里長去看漏水，最後
    進來的巡守員沒有關門，我在跟里長解說時，甲○○衝進來
    ，他就惡言相向，第一時間，我告訴他侵入我的住宅，請他
    離開，然後甲○○馬上出右拳打我的臉頰，我就打電話報警
    。當天縱然告訴人侵入我家，我都沒有跟他發生衝突，只是
    請他離開我家，我當時沒有拿球棒毆打告訴人等語；被告丙○○則辯稱：我當天晚上十點多才回家，有去告訴人家，我
    是按電鈴，告訴他們我們家在漏水，想要進去看看他們家，
    但他們都沒有開門，只聽到王秀玉的聲音，她罵三字經，說
    要拿掃把出來，我也站在門口開罵，僵持十幾分鐘，她不開
    門，我就走了，十幾分鐘後里長來我家。我當天晚上沒有用
    腳踹甲○○及用手抓甲○○等語。
四、經查：
  (一)告訴人甲○○於九十二年四月二十九日告訴狀（見九十二年
    度發查字第一九三一號案卷第二至五頁）指述：「被告丙○○於九十一年十一月二十八日二十一時三十分許，因屋內嚴
    重漏水，前來告訴人鐵門前打敲而將告訴人紅色鐵門把手打
    斷（所告毀損部分，業經檢察官不起訴處分確定），又打喊
    大叫說有膽子到三樓來，告訴人、王秀玉於當日二十一時三
    十五分許，至被告乙○○、丙○○家中理論，被告乙○○持
    棒球棒毆打告訴人左手臂挫傷（十五乘三公分）、右手臂挫
    傷（十五乘三公分），又從背後揮棒毆打到背部挫傷（四十
    乘二公分）、被告丙○○用腳踏告訴人右大腿，又用手抓傷
    告訴人右大腿挫傷（十乘五公分），告訴人與王秀玉就回到
    家中通知里長來到現場履勘落水處；後於當日二十二時許，
    告訴人與王秀玉再度到被告家中，被告乙○○再度持棒球棒
    毆打告訴人時，告訴人用手阻止，造成左手掌瘀傷（一乘一
    公分）、左手掌背側紅腫（五乘二公分），當時里長也來阻
    止不要再打架」云云。嗣告訴人甲○○於九十二年五月二十
    六日警詢時、九十二年七月十日偵訊時、於九十二年十一月
    二十九日再議狀均為相同之指述（見九十二年度偵字第一一
    八七六號案卷第七至八頁、第二十六頁及九十三年度偵續字
    第五三號案卷第六至八頁）。嗣告訴人於原審九十三年十二
    月十七日審理時指稱：「九點三十分時，丙○○拿木棍敲我
    的鐵門，將把手弄斷，說有種下來三樓，當時我有朋友楊鎮
    華在我家，後來我、我太太及楊鎮華就到三樓，乙○○就拿
    球棒打我背後，我轉過來他就打我雙手，我轉過來用雙手保
    護我的頭。丙○○用腳踢我大腿，再用手抓我的大腿，楊鎮
    華跟我太太就擋住叫我回去，回到四樓打電話給里長，我就
    趕去買底片。我買完底片，十點半左右，在樓下碰到里長，
    我跟里長、還有二個巡守員進去三樓，然後叫我太太下來，
    他又要拿球棒打我，我用左手擋，他第二次又要打我，被里
    長阻擋。」云云，告訴人指訴被告乙○○持棒球棒係先朝其
    雙臂毆打，或先朝其頭部下手，前後矛盾，已有可疑，惟告
    訴人先後一致指述被毆打之傷害事實有二：先於九十一年十
    一月二十八日二十一時三十五分許（以下簡稱第一次毆打時
    間），被告乙○○持棒球棒毆打告訴人，被告丙○○用腳踏
    及用手抓告訴人右大腿，致告訴人左手臂挫傷（十五乘三公
    分）、右手臂挫傷（十五乘三公分）、背部挫傷（四十乘二
    公分）、大腿挫傷（十乘五公分）之傷害；後於當日二十二
    時許或二十二十三十分許（以下簡稱第二次毆打時間），里
    長在場時，被告乙○○再度持棒球棒毆打告訴人，告訴人用
    手阻止，致告訴人受有左手掌瘀傷（一乘一公分）、左手掌
    背側紅腫（五乘二公分）之傷害。聲請簡易判決處刑書僅略
    記載：被告二人於九十一年十一月二十八日晚上二十一時三
    十分許，徒手毆打告訴人甲○○等語，容有誤會，核先敘明
    。
  (二)雖告訴人先後均指述被告二人有右揭傷害犯行，惟告訴人於
    告訴狀、警詢、偵訊、再議狀均指稱：「第一次毆打時，我
    及王秀玉到被告家中，第二次遭被告乙○○毆打的時間為當
    日二十二時許」云云，嗣於原審審理時指稱：「第一次遭毆
    打時，我及王秀玉、楊鎮華到被告家中，之前沒有提楊鎮華
    係因為我想如果被告願意賠我醫藥費就算了，第二次遭被告
    乙○○毆打時間係二十二時三十分許」云云，告訴人對於第
    一次毆打時間有何人在場及第二次毆打之時間，指述先後不
    一，顯有蹊蹺。
  (三)證人即告訴人之妻王秀玉雖先後於九十二年四月二十九日告
    訴狀（與告訴人一同具名）、於九十二年五月二十六日警詢
    時、九十二年七月十日偵訊時、於九十二年十一月二十九日
    再議狀（與告訴人一同具名）均為與告訴人相同之陳述。嗣
    證人王秀玉於原審九十三年十二月十七日審理時證述稱：「
    九點三十分左右，丙○○拿木棍一直敲我家的門，後來我出
    來看，把手壞掉，我跟我先生及朋友三個人一起追下去，乙○○從裡面出來，甲○○沒有跟乙○○講話，乙○○就拿球
    棒打我先生的背後，然後又打他的雙手，丙○○用腳踢他大
    腿，又用手抓捏他的右大腿，後來甲○○就打電話給里長，
    然後去買底片。里長進來後，乙○○又要拿棒球棒打甲○○
    ，巡守員跟里長從中間擋住。（檢察官問：第二次有無打到
    甲○○？）第一次有打到，第二次的時候里長跟巡守員擋住
    。（辯護人問：第二次，被告乙○○有無打到甲○○？）有
    ，被告莊高舉球棒打到林的肩膀。（審判長問：第二次乙○○拿球棒要打你先生，你先生有何反應？我先生跟他說不要
    一直打他，我先生也有閃躲。（審判長問：你先生有無伸手
    阻擋？）有。」云云，證人王秀玉對於被告乙○○於當日第
    二次持棒球棒有無毆打到告訴人部分，於原審審理時之證述
    即先後不一，究竟告訴人有無用手阻擋棒球棒而受傷或經里
    長、巡守員阻擋而未碰到棒球棒，即有疑義，且與其先前警
    詢、偵訊之證述不同，況證人王秀玉係告訴人之妻，於偵查
    中亦對被告丙○○提出毀損罪之告訴，其立場亦係使被告受
    刑事追訴為目的，證人王秀玉之證述既有前述瑕疵，復有偏
    頗之餘，自難採信。
  (四)原審隔離訊問證人即三重市光陽里里長蔡文英、巡守員謝恢
    四、許宗絃及案發當時任職臺北縣三重分局光明派出所之警
    員鍾延亮，據證人蔡文英結證稱：「告訴人於九十一年十一
    月二十八日晚上九點多沒有打電話給我，我沒有接到，是三
    樓的乙○○打電話給我說他們家漏水，請我去處理，正確時
    間大概是十點、十一點左右，九點多我們還沒有上班，我們
    就跟二位巡守員過去。到三樓看到告訴人開車回來，他問我
    要幹什麼，我說我要到三樓，因為漏水的問題，結果甲○○
    就跟著我們後面走。當時有我、二名巡守員、告訴人，告訴
    人太太也下來，還有被告夫妻，再加上他們的一個小孩，沒
    有其他人。乙○○要我去看漏水的情形，漏水的確很嚴重，
    後來甲○○進來，雙方就罵來罵去，但沒有聽到乙○○請甲○○出去。是甲○○先出手，確定甲○○有打乙○○的臉頰
    ，乙○○才拿棒球棒出來，丙○○抱著小孩，但是乙○○並
    沒有拿棒球棒打到甲○○，有被巡守員擋下來，甲○○已經
    出手打完了，才從口袋拿出相機，一直照。當天沒有看到甲○○或在場的人受傷，也沒有人告訴我現場有打架。我到到
    三樓前，甲○○沒有跟我抱怨或表示乙○○夫婦有打他的情
    形。」等語，證人謝恢四結證稱：「我當晚值勤，剛好里長
    接到被告乙○○的電話，請里長過去，我們二個隊員就跟里
    長過去，十點多才到，我們到達樓梯口時，剛好四樓的甲○○回來，他問里長什麼事，里長說三樓漏水，請他過來。當
    時先到三樓看漏水，再到四樓看，然後再到三樓，甲○○也
    下來，然後他們就在理論。當時有里長、二位巡守員、屋主
    ，最後是有甲○○及他太太，我們從四樓下來後，甲○○與
    乙○○有言語衝突，丙○○手上抱著著小孩，跟王秀玉好像
    也要爭吵，甲○○拿相機拍照。有看到四樓的甲○○要打乙○○，但我們巡守員二人將他們分開，都沒有打到，甲○○
    言語比較粗暴，乙○○有拿棒球棒，現場沒有看到乙○○有
    打到甲○○，我們把他們推開後，甲○○先離開，我們就走
    ，下樓時有看到管區來。當天沒有聽到甲○○講有打架的事
    情，沒有看到甲○○受傷」等語、證人許宗絃結證稱：「案
    發當晚，我跟里長及謝恢四到三重市○○街，因里長說有人
    打電話給他說家裡漏水。在樓下有碰到一個人，我不認識，
    里長有跟他打招呼，里長跟他說要到三樓看漏水，就是今天
    看到的甲○○，到三樓看漏水，後來甲○○進來跟乙○○起
    爭執，愈吵愈大聲，乙○○請甲○○出去，甲○○一直要進
    去理論，我們就把他架開，所以沒有打架，回頭有看到乙○○拿棒球棒。因為很混亂，沒有看的很清楚。後來甲○○不
    再衝進來，然後他照完相就出去了。先到三樓看，起完爭執
    後，再到四樓，看完後再回到巡守隊，我沒聽到甲○○說乙○○之前打他，走時，有看到警察。」等語、證人鍾延亮結
    證稱：「九十一年十一月二十八日當天晚上，勤務中心通知
    我說有糾紛，我不知道是何人報案，到名源街現場碰到雙方
    當事人，在三樓樓梯間時，雙方在大吵，我請他們不要吵，
    他們說房屋漏水，我有問有無毆打的事，他們說沒有，只表
    示有爭吵及拉扯，我是對著乙○○及甲○○問，二人都說沒
    有。現場還有雙方的太太，沒有其他人，里長、巡守隊大概
    已經處理完，我在一樓門口樓梯間碰到他們。我有去看漏水
    ，但無法判斷原因，我沒有看到武器，乙○○跟甲○○也都
    沒有提對方有拿棍棒。印象中有人有把衣服拉起來，但不知
    道是誰，衣服拉起來時，因為燈光很暗，所以我沒有看到有
    何傷勢，沒有看清楚有無瘀青或受傷，我沒有跟甲○○講叫
    他去驗傷。」等語，上開證人於原審審理時之證述，核與其
    等在偵訊時所為之證述大致相符，並互核相符，其等均一致
    證述於當日二十二時三十分許即告訴人所指述第二次遭被告
    乙○○毆打之時間，被告乙○○並無持棒球棒毆打告訴人及
    告訴人有受傷之情事。依證人蔡文英、謝恢四前開證述，證
    人蔡文英於當日二十一時三十分至二十二時許間並未接到告
    訴人之來電，而告訴人卻一再指稱有打電話給蔡文英請其到
    現場處理，另告訴人若確實有於當日二十一日三十分許，遭
    被告乙○○持棒球棒毆打，遭被告丙○○以腳踢、手抓之情
    事，何以上開四位證人均一致證稱告訴人於其等在現場時，
    並未表示有遭被告二人毆打，亦未看見告訴人有受傷，證人
    蔡文英、謝恢四、許宗絃與被告二人、告訴人均居住在三重
    市光明里，而證人鍾延亮係當地派出所警員，核無偏頗告訴
    人而為不實陳述之可能，其等證詞應堪採信。
  (五)證人楊鎮華於原審審理時雖亦證稱：「我當晚九點二十五分
    去他家去聊天，沒有講幾句話，就聽到有人在敲鐵門的聲音
    ，有人在叫囂，一個女的，就是在庭的被告丙○○，叫我們
    去三樓，我就跟甲○○、王秀玉一起下去三樓。我們下樓時
    ，看到她拿木棍。甲○○先進去，他跟乙○○在談關於漏水
    的問題，之後乙○○不讓甲○○看，雙方就打起來，乙○○
    就拿棒球棒打甲○○，打完後，我叫甲○○上樓，我們要出
    去時，丙○○就用腳踹甲○○右大腿，又用手抓右大腿，我
    看到乙○○時他手上就拿著棒球棒。當時甲○○有受傷，兩
    側手臂及背後有受傷，是棒球棒打的傷，我在樓上有稍微看
    一下，好像被人家用木條打過一條、一條的痕跡。手臂傷勢
    也是一樣，一點點被打的痕跡，大腿的傷我沒有看。甲○○
    被打時，我在旁邊沒有幫，我有勸甲○○不要打，趕快走。
    我是有幫他撥一下，但看他受傷去看醫生比較重要，所以勸
    他趕快走。我看到乙○○時他手上就拿著棒球棒。上樓後有
    打電話給里長，打完電話後我就走了，他還跟我說他要去買
    底片。」云云，惟查：告訴人於前開告訴狀、警詢、偵訊、
    再議狀內對於告訴人遭被告二人毆打之時間、地點、被告有
    無手持棒球棒、如何毆打、所受傷害等犯罪細節均指述鉅細
    靡遺，而告訴人除指述當日第二次遭被告乙○○毆打時有里
    長、巡守員在場外，並未指稱當日二十一時三十分許第一次
    遭被告二人毆打尚有其他證人在場，況本案前曾經台灣板橋
    地方法院檢察署檢察官認罪嫌不足，於九十二年八月二十四
    日以九十二年度偵字第一一八七六號為不起訴處分，告訴人
    不服該不起訴處分並提起再議，告訴人於再議狀內對於第一
    次被被告二人毆打後，於當日二十一時四十分回到家中打電
    話給里長後，有到照相館購買軟片一情，尚知提出購買底片
    之收據、照片以為證據，是告訴人對於如何在訴訟程序上主
    張犯罪事實及提出證據知之甚明，而目擊證人係對犯罪事實
    最為直接、有利之證據，告訴人應無捨棄而不予主張、聲請
    調查對其有利之目擊證人之可能，而告訴人竟於九十二年四
    月二十九日提起告訴至九十三年十二月十七日止，長達一年
    七月餘之期間內，對於足以證明其指述為真實之有利證人楊
    鎮華隻字未提，是告訴人事後於原審審理時始指稱第一次遭
    毆打時有現場目擊證人楊鎮華，顯與常情有違，證人楊鎮華
    是否有於第一次毆打時間在場，顯有疑問，其證詞尚難遽予
    採信。
  (六)再者，告訴人與被告二人因房屋漏水問題已有多次糾紛，此
    據證人蔡文英證述屬實，告訴人亦不否認，另告訴人及王秀
    玉於七十六年間起，與當時居住在其樓上之住戶沈金壽、沈
    鍾玉良（現已搬遷）因房屋受損發生賠償糾紛多年未決，告
    訴人及王秀玉涉於八十八年四月間至八月間，偽刻沈金壽之
    印章，並由同具犯意聯絡之陳文盛簽署擔任見證人之方式，
    共同「偽造八十七年六月一日書立之協調證明書」一紙，於
    八十八年八月十八日原審法院民事庭審理其等損害賠償案件
    （八十八年度訴字第七一○號）時提出行使之，又於八十八
    年間至八十九年五月間，偽刻被告乙○○印章，剪貼乙○○
    所寫文字拼湊內文，同時臨摹沈金壽、丁文祥、乙○○之署
    押之方式而「偽造八十七年四月二十一日書立之修復聲明」
    一紙，並於八十九年五月十八日上開民事案件審理時提出，
    再於八十九年九月間，同以臨摹乙○○筆跡書寫內文、臨摹
    偽簽沈金壽、乙○○、丁文祥署押之方式而「偽造八十七年
    四月二十一日書立之協議書」一紙，並於八十九年九月二十
    八日臺灣板橋地方法院檢察署開庭調查沈金壽告其等偽造文
    書案件時，隨同上開偽造文書一併提出等犯行，其等上開共
    同連續偽造行使偽造文書，足以生損害於公眾及他人犯行，
    業經本院於九十一年九月二十六日以九十一年度上訴字第一
    三七九號判處二人各處有期徒刑四月，如易科罰金，均以三
    百元折算一日，而陳文盛除上開共同偽造文書外，另於上開
    民事損害賠償事件審理時、上開告訴人所涉之偽造文書刑事
    案件偵查時，基於虛偽陳述之概括犯意，偽稱其有見證上開
    協調證明書及沈金壽有在協調證明書上簽名，陳文盛所涉犯
    行，亦經原審法院於九十三年九月二十九日以九十二年度訴
    字第二六一六號判處偽證部分有期徒刑六月、共同行使偽造
    文書部分有期徒刑四月，應執行有期徒刑八月，此有告訴人
    及王秀玉之本院被告全國前案紀錄表及上開判決書二份附卷
    可參，綜上以觀，告訴人及證人王秀玉之個人誠信度尚值懷
    疑。且告訴人之指述及證人王秀玉、楊鎮華上開證詞，亦有
    如前述之瑕疵及與常情有違之處，其等陳述自難遽信，而採
    為對被告二人不利之認定。又告訴人甲○○受有之右臂挫傷
    十五乘三公分、左臂挫傷十五乘三公分、右大腿挫傷十乘五
    公分、左掌瘀傷一乘一公分、背部挫傷四十　乘二公分、左
    掌背側紅腫五乘二公分之傷害，固有臺北縣立三重醫院診斷
    證明書及臺北縣立三重醫院函覆之病歷摘要表，惟此僅能證
    明告訴人甲○○確有受傷，然而受傷之原因有多種可能性，
    不能遽以推論告訴人甲○○之傷勢係被告二人造成，另臺北
    縣政府警察局三重分局光明派出所九十一年十一月二十八日
    工作紀錄乙紙，其內記載「處理名源街二十八巷四號三樓糾
    紛，三樓住戶乙○○因與四樓住戶甲○○樓上樓下房屋漏水
    ，到三樓雙方發生爭吵拉扯，雙方不願追究，達成和解」等
    語，亦僅能證明警員有前往處理被告乙○○與告訴人甲○○
    之漏水糾紛，尚難據以認定被告二人涉有右揭傷害犯行。
四、綜上所述，並無其他證據證明被告二人涉有告訴人指述上開
    傷害犯行，此外，復查無其他積極、確切之證據足以證明被
    告二人有如公訴人所指述之傷害犯行，公訴人前開論據，在
    經驗科學及論理法則上尚堪存疑，而難以採為對被告不利之
    認定，原審合議庭依通常訴訟程序審判後，撤銷原審簡易庭
    第一審判決，為被告二人無罪之諭知，自無不合。公訴人循
    告訴人之請求提起上訴意旨，仍執陳詞，認被告二人涉有右
    揭傷害犯行，核無理由，其上訴應予駁回。
據上論斷，應依刑事訴訟法第368條，判決如主文。
本案經檢察官沈世箴到庭執行職務。
中　　華　　民　　國　　94　　年　　7　　月　　 13　　日
　　　　　　　　　刑事第十九庭審判長法　官  葉騰瑞
　　　　　　　　　　　　　　　　    法　官  劉壽嵩
　　　　　　　 　 　　　　　　　　　法　官  莊明彰
以上正本證明與原本無異。
不得上訴。
                                    書記官  廖逸柔
中　　華　　民　　國　　94　　年　　7 　　月　　13　　日
